【裁判字號】    94,易,332
【裁判日期】    950814
【裁判案由】    侵占
【裁判全文】
臺灣新竹地方法院刑事宣示判決筆錄
公  訴  人  臺灣新竹地方法院檢察署檢察官
被      告  甲○○
            乙○○
共      同
選任辯護人  魏早炳律師
            陳恩民律師
            魏翠亭律師
上列被告等因侵占案件，檢察官提起公訴（93年度偵字第2776號
）後，聲請改依協商程序而為判決，本院於中華民國95年8月14
日下午4時在本院刑事第六法庭宣示判決，出席職員如下：
                    法  官  林秋宜
法官起立朗讀判決主文、犯罪事實要旨、處罰條文及告以上訴限
制、期間並提出上訴狀之法院，且諭知記載其內容：
一、主  文：
    甲○○、乙○○共同意圖為自己不法之所有，而侵占對於業
    務上所持有之物，各處有期徒刑陸月，如易科罰金，均以銀
    元佰元即新臺幣玖佰元折算壹日。均緩刑貳年。
二、犯罪事實要旨：
    甲○○原係銘鋒國際實業有限公司（下稱銘鋒有限公司）股
    東，因銘鋒有限公司經營不善，遂於民國91年11月間邀集戊○○、丁○○、丙○○共同出資並改組銘鋒有限公司為銘鋒
    國際實業股份有限公司（下稱銘鋒股份有限公司），於92年
    5月8日完成登記，以丁○○為董事長，戊○○、乙○○（即
    王乙○○，與甲○○原係夫妻關係，嗣已辦理離婚登記）、
    丙○○為董事，由戊○○負責改組後公司財務，並在越南設
    立辦事處「景盛公司」，甲○○與乙○○均為從事業務之人
    。詎二人竟共同意圖為自己不法所有，基於業務侵占之犯意
    聯絡，由甲○○於92年5月21日，在越南景盛公司以銘鋒有
    限公司名義承接新欣揚聯營公司之冰水主機、壓縮機訂單，
    並指示新欣揚聯營公司於92年5月28日將訂金新臺幣（下同
    ）350,000元匯入台灣土地銀行竹東分行之銘鋒有限公司帳
    戶，同年月29日即由乙○○將前開款項全數領出，甲○○並
    指示乙○○分別向揚帆興業股份有限公司（下稱揚帆興業公
    司）、良機實業股份有限公司（下稱良機公司）購買冰水主
    機及冷卻水塔，並支付貨款79,048元予良機公司，支付訂金
    75,000元予揚帆興業公司，惟餘款則侵占入己。嗣因揚帆興
    業公司交貨後未獲尾款而向戊○○催討，始查悉上情。
三、處罰條文：
    被告甲○○、乙○○二人於行為後，刑法業於94年1月7日修
    正，同年2月2日公布，於95年7月1日施行，其中新法修正第
    2條、第33條、第41條之規定。按行為後法律有變更者，適
    用行為時之法律，但行為後之法律有利於行為人者，適用最
    有利於行為人之法律，現行刑法第二條第一項定有明文。此
    條規定乃與刑法第一條罪刑法定主義契合，而貫徹法律禁止
    溯及既往原則，係規範行為後法律變更所生新舊法律比較適
    用之準據法，是刑法第二條本身雖經修正，但刑法第二條既
    屬適用法律之準據法，本身尚無比較新舊法之問題，應一律
    適用裁判時之現行刑法第二條規定，以決定適用之刑罰法律
    ，先予辨明。又以本次刑法修正之比較新舊法，應就罪刑有
    關之共犯、未遂犯、想像競合犯、牽連犯、連續犯、結合犯
    ，以及累犯加重、自首減輕暨其他法定加減原因（如身分加
    減）與加減例等一切情形，綜其全部罪刑之結果而為比較，
    最高法院95年5月23日著有95年度第八次刑庭會議決議可資
    參照。又同一部法律無法割裂適用，故比較適用最有利於行
    為人之法律，應就罪刑有關之一切情形，比較其全部之結果
    ，而為一體之適用，不應一部分適用新法，一部分適用舊法
    （最高法院29年上字第964號判例要旨參照）。準此而論，
    本案涉及法律變更之部分如下：
  (一)刑法第336條第2項之業務侵占罪，法定刑得併科銀元三千元
    以下罰金，依修正後刑法施行法增訂第一條之一規定：「中
    華民國94年1月7日刑法修正施行後，刑法分則編所定罰金之
    貨幣單位為新臺幣。94年1月7日刑法修正時，刑法分則編未
    修正之條文定有罰金者，自94年1月7日刑法修正施行後，就
    其所定數額提高為30倍。但72年6月26日至94年1月7日新增
    或修正之條文，就其所定數額提高為三倍」及刑法第33條第
    5款修正為：「主刑之種類如下：五、罰金：新臺幣一千元
    以上，以百元計算之」等規定觀之，依修正後之法律，刑法
    第336條第2項之業務侵占罪所得科處之罰金刑最高為新臺幣
    九萬元、最低為新臺幣一千元，然依被告行為時之刑罰法律
    ，即修正前刑法第33條第5款規定之罰金最低額（銀元）一
    元計算，前開罰金刑，最高為銀元三萬元（按修正前罰金罰
    緩提高標準條例第一條之規定提高十倍），最低額為銀元一
    元，若換算為新臺幣，最高額雖與新法同為新臺幣九萬元，
    然最低額僅為新臺幣三元。因此，比較上述修正前、後之刑
    罰法律，自以修正前即被告二人行為時關於科處罰金刑之法
    律較有利於被告。
  (二)針對被告二人行為時即修正前易科罰金之折算標準，修正前
    罰金罰鍰提高標準條例第二條前段（現已刪除）規定，就其
    原定數額提高為一百倍折算一日，則本件被告甲○○、乙○○行為時之易科罰金折算標準，應以銀元三百元即新臺幣九
    百元折算一日，惟95年7月1日修正公布施行之刑法第41條第
    1 項則規定：「犯最重本刑為五年以下有期徒刑以下之刑之
    罪，而受六個月以下有期徒刑或拘役之宣告者，得以新臺幣
    一千元、二千元或三千元折算一日，易科罰金。」；比較修
    法前後之第一項易科罰金折算標準，以舊法之該條第一項易
    科罰金折算標準，對被告有利；是依上開說明，經比較後，
    仍以舊法之規定，較有利於被告二人，應依刑法第2條第1項
    前段，適用行為時之法律即修正前刑法第41條規定，定其折
    算標準。
  (三)又新刑法第74條第1項規定「受二年以下有期徒刑、拘役或
    罰金之宣告，而有下列情形之一，認以暫不執行為適當者，
    得宣告二年以上五年以下之緩刑，其期間自裁判確定之日起
    算：一、未曾因故意犯罪受有期徒刑以上刑之宣告者。二、
    前因故意犯罪受有期徒刑以上刑之宣告，執行完畢或赦免後
    ，五年以內未曾因故意犯罪受有期徒刑以上刑之宣告者。」
    ，而舊刑法第74條僅規定「受二年以下有期徒刑、拘役或罰
    金之宣告，而有左列情形之一，認為以暫不執行為適當者，
    得宣告二年以上、五年以下之緩刑，其期間自裁判確定之日
    起算：一、未曾受有期徒刑以上刑之宣告者。二、前受有期
    徒刑以上刑之宣告，執行完畢或赦免後，五年以內未曾受有
    期徒刑以上刑之宣告者。」，然查被告甲○○、乙○○二人
    未曾受有期徒刑以上刑之宣告（甲○○前於70年間因過失致
    死案件，經本院判處有期徒刑3月，緩刑3年，緩刑期滿，而
    緩刑之宣告未經撤銷，其刑之宣告失其效力，有臺灣高等法
    院被告前案紀錄表附卷足憑），且新法於第二項亦規定舊法
    所無命犯罪行為人附負擔之規定，比較新舊法結果，新法並
    無對被告二人較為有利之情形，仍以舊法較有利於行為人。
  (四)綜合上述各條文修正前、後之比較，揆諸前揭最高法院決議
    、判例意旨及修正後刑法第2條第1項前段、後段規定之「從
    舊、從輕」原則，論其實際，被告甲○○、乙○○二人應適
    用其修正前之法律，即修正前刑法第41條之規定，為論罪科
    刑之依據。
  (五)刑法第2條第1項前段、第28條、第336條第2項、修正前第41
    條第1項前段、修正前第74條第1款。
四、附註事項：
    依當事人之協商內容，被告甲○○應於95年8月11日以前捐
    款新臺幣三萬元予財團法人新竹市私立天主教仁愛啟智中心
    （郵政劃撥00000000號帳戶），而被告甲○○業依協商內容
    捐款予上開公益團體，有郵政劃撥儲金存款收據影本在卷可
    查，附此敘明。
五、協商判決除有刑事訴訟法第455條之4第1項第1款於本訊問程
    序終結前，被告撤銷協商合意或檢察官撤回協商聲請者；第
    2款被告協商之意思非出於自由意志者；第4款被告所犯之罪
    非第455條之2第1項所定得以協商判決者；第6款被告有其他
    較重之裁判上一罪之犯罪事實者；第7款法院認應諭知免刑
    或免訴、不受理者情形之一，及違反同條第2項「法院應於
    協商合意範圍內為判決；法院為協商判決所科之刑，以宣告
    緩刑或二年以下有期徒刑、拘役或罰金為限」之規定者外，
    檢察官與被告均不得上訴。
六、如有前項得上訴之情形，得自收受宣示判決筆錄送達之日起
    十日內，向本院提出上訴書狀，上訴於第二審法院。
中    華    民    國    95    年    8     月    14    日
                    刑事第四庭  書 記 官  馮玉玲
                                法    官  林秋宜
以上正本證明與原本無異。
中    華    民    國    95    年    8     月    14    日
                                書 記 官  馮玉玲
附錄本案論罪科刑法條：
刑法第336條（公務公益侵占罪、業務侵占罪）
對於公務上或因公益所持有之物，犯前條第1項之罪者，處1年以
上7年以下有期徒刑，得併科5千元以下罰金。
對於業務上所持有之物，犯前條第1項之罪者，處6月以上5年以
下有期徒刑，得併科 3 千元以下罰金。
前二項之未遂犯罰之。


司法院資訊處製作；財團法人民間司法改革基金會備份。
